【裁判字號】    95,台上,4980
【裁判日期】    950908
【裁判案由】    偽造有價證券
【裁判全文】
最高法院刑事判決            九十五年度台上字第四九八０號
    上  訴  人  甲○○
                        號
    選任辯護人  藍松喬律師
上列上訴人因偽造有價證券案件，不服台灣高等法院中華民國九
十五年六月二十一日第二審判決（九十五年度上訴字第一二四二
號；起訴案號：台灣台北地方法院檢察署七十三年度偵字第二０
五六六號），提起上訴，本院判決如下：
    主  文
原判決撤銷，發回台灣高等法院。
    理  由
本件原判決認定：上訴人甲○○與曾寶珠（另案論罪處刑確定）
係夫妻，曾寶珠並擔任皇慧企業有限公司（設台北市○○街四號
；下稱皇慧公司）之負責人。二人共同意圖供行使之用，明知甲
○○之父陳中和（皇慧公司前身皇興公司負責人）已於民國七十
二年九月十三日死亡，竟由曾寶珠擅自取用陳中和遺留之印章，
蓋用在支票發票人欄處，偽以陳中和名義簽發如原判決附表編號
一二三所示支票三紙，並持向真實姓名不詳之「吳老師」調借現
款，屆期經提示未獲付款。嗣乙○○於七十三年六月間受讓皇慧
公司，同年七月間「吳老師」持上揭偽造支票前往皇慧公司索債
，始知上情等情。因而撤銷第一審之科刑判決，改判仍論處上訴
人共同連續意圖供行使之用，而偽造有價證券罪刑。固非無見。
惟查：(一)科刑之判決書，對於犯罪事實必須詳加認定，而後於理
由內敘明其認定犯罪事實所憑之證據，及其認定之理由，方足以
資論罪科刑。所載事實理由與其所宣告之主文，尤必相互一致。
並就犯罪行為之實施及態樣等與適用法律有關之一切證據，詳為
記載。又有罪判決書之事實欄為適用法令之依據，其於適用法令
有關之事項，舉凡犯罪之時間、地點、方法、態樣等項，必須詳
為記載，始足為適用法令之基礎。修正前刑法所謂連續犯，係指
一次即可成罪之行為，而以概括之犯意，數次反覆為之者而言，
故其每一次之行為，應屬可分，須分別予以認定，然後依修正前
刑法第五十六條論以一罪。原判決論處上訴人連續意圖供行使之
用，而偽造有價證券罪刑。僅於事實欄附表記載編號一二三支票
三紙；並於理由四說明上訴人先後多次偽造支票行為，時間緊接
，所犯構成要件相同，顯係基於概括犯意而為，為連續犯云云。
事實欄內並未明白認定上訴人究係何時、何地及如何與曾寶珠基
於概括犯意而數次偽造有價證券，已不足為適用法律之依據；復
未在理由內依憑證據，詳加論述上訴人如何有與曾寶珠連續偽造
有價證券之犯行。逕論處上訴人共同連續偽造有價證券罪責，自
有理由不備之違法。(二)證人之陳述有部分前後不符，或相互間有
所歧異時，究竟何者為可採，法院固得本其自由心證予以斟酌，
惟應就何以取信其一，而摒棄其餘之心證理由，詳加闡述，否則
即有證據上理由不備之違法。原判決認定上訴人有共同連續意圖
供行使之用，而偽造有價證券之犯行，依理由三(一)之說明，係以
乙○○在法務部調查局台北市調查處（下稱台北市調查處）之陳
述為其論據。查證人乙○○於台北市調查處陳稱「這些支票均係
曾寶珠夫婦向吳老師週轉換票調現而來，因此才會有仙麗化工公
司林騰照的支票，後經曾寶珠背書。據悉林騰照已於六月份因生
意失敗潛逃泰國。至於陳中和，乃係曾寶珠夫婦利用其父親的名
義開立支票」云云（偵字第二０五六六號卷第五頁）。雖指稱原
判決附表所示支票均係上訴人與曾寶珠利用陳中和名義簽發，並
持向「吳老師」調現。然乙○○嗣於第一審證稱「（這三張支票
是你提出的）是吳老師拿給我的，吳老師的真實姓名，我不知道
，大家都叫他吳老師」、「（吳老師為何拿三張支票給你）吳老
師拿三張票要跟我要錢。我接陳中和的公司，陳中和的公司是他
的媳婦曾寶珠在負責，所以吳老師才會拿這三張票跟我要錢」、
「（吳老師如何拿到這三張票）吳老師跟陳中和拿的，吳老師跟
我說，他跟陳中和換票，票跳了」、「吳老師說是陳中和本人跟
他換的」、「（為何之前在調查處的筆錄說三張票是曾寶珠夫婦
利用陳中和名義所開）我說我不知道，但是吳老師有跟我說是換
票」、「（吳老師有無說陳中和何時換的票）沒有說」、「（吳
老師拿這三張票是要跟你要錢）是。當初皇慧公司用這三張票跟
吳老師調錢，所以這三張票雖然是陳中和個人票，可是是皇慧公
司的債務，所以吳老師才會向我要」、「（吳老師何時交給你）
陳中和過世後過了半年，吳老師才交給我」、「他說是陳中和交
給他的，他沒講什麼時候交的」、「（為何在陳中和過世後半年
，才有這三張票）之前他們二人之間就有很多票換來換去的」等
語（訴緝字第二二一號卷第六九、七十、七四、七五頁）。乙○
○似又否認在台北市調查處有關上訴人與曾寶珠利用陳中和名義
簽發支票陳述為真實，並改稱上揭三紙支票係陳中和與「吳老師
」換票時使用。此部分陳述，似有利於上訴人。原判決對於乙○
○前後不一之證詞，採信其在台北市調查處所為之不利陳述，未
詳加闡述何以摒棄其餘證詞之理由，自有證據上理由不備之違法
。(三)刑事訴訟法第一百五十六條第二項規定：被告雖經自白，仍
應調查其他必要之證據，以察其是否與事實相符。立法目的乃欲
以補強證據擔保自白之真實性。而所謂補強證據，則指除該自白
本身外，其他足資以證明自白之犯罪事實確具有相當程度真實性
之證據而言。原判決認定上訴人有偽造有價證券之犯行，雖於理
由三(一)說明該事實業據上訴人於第一審供承不諱（見訴緝字第二
七０號卷第四三頁），核與被害人乙○○在台北市調查處及在第
一審證述之情節相符，並經共同被告曾寶珠坦認無訛云云。查上
訴人於第一審準備期日固供稱「（對檢察官起訴有何意見）認罪
」（同上卷第四三頁）。然該筆錄未經受命法官簽名（同上卷第
四五頁）。雖刑事訴訟法第二百七十三條第四項僅規定應由書記
官製作筆錄，並無受命法官應在筆錄上簽名之規定。然受命法官
在準備程序處理同條第一項所規定之事項，具訊問之性質，自有
同法總則編第五章第四十三條規定之適用，而應由行訊問之法官
在筆錄內簽名。第一審準備程序筆錄之記載既與法律規定有違，
原判決未說明該筆錄如何具有證據能力，逕採上訴人在該期日之
供述為論罪依據，已不無理由不備之違誤。再查，乙○○於台北
市調查處陳稱「這些支票影本不是我的，是興雅國中一位吳姓男
老師交給我的。因為他知道我要來貴局告曾寶珠、甲○○夫婦，
他表示願意提供任何資料給我」、「（既然陳中和已病逝，為何
曾寶珠夫婦要以其父之名義開立支票）我不知道」（偵字第二０
五六六號卷第四頁至第五頁），似已指明原判決附表所示支票係
由「吳老師」提供。是縱「吳老師」交付支票時曾告知支票來源
屬實，然有關如何取得支票一節，就乙○○而言，亦屬傳聞，苟
無符合得為證據之例外情形，應無證據能力。又曾寶珠雖於原審
證稱「（九十三年訴緝字第二二一號判決，判緩刑二年，你有無
上訴）沒上訴。我在那個案件所說的話都對」、「（你在那個案
件中，所涉及到被告部分，有無冤枉他）沒有，我說的都實在」
（原審卷第七十頁）。惟稽之曾寶珠在第一審其偽造有價證券案
件審理時所為「這件事情跟我先生是沒有關係的，因為我之前是
做建築的，我是公司掛名的，主導權是我公公陳中和，當時有支
票換支票，我公公要我換票我就換票」、「（是否你幫陳中和填
寫的）是的。金額、日期，是陳中和告訴我的，印章是陳中和拿
給我的，有時候我沒空在忙，他就自己蓋，有時候是我蓋的」（
訴緝字第二二一號卷第十四、六二頁）；嗣於審判期日，僅對辯
護人所為「被告對於起訴書所載的犯罪事實都承認，那些票據是
她開的沒錯，吳老師住在被告公公家的對面，被告公公死的時候
，吳老師也知道，也有去參加喪禮，被告已經認罪，請求給與緩
刑的機會」陳述，表示「沒有意見，我同意這個樣子」等供詞（
同上卷第一四二頁）。曾寶珠似未曾具體供承上訴人有與伊共同
偽造原判決附表所示支票之行為。原判決依憑乙○○在台北市調
查處及在第一審證述及曾寶珠之供詞，為上訴人在第一審供述之
補強證據，自有適用證據法則不當之違法。(四)證據之證明力如何
，雖屬事實審法院自由判斷職權，而其所為判斷，仍應受經驗法
則與論理法則之支配。原判決認定上訴人於七十二年九月十三日
陳中和死亡後，與曾寶珠共同偽以陳中和名義簽發原判決附表所
示支票三紙，並持向「吳老師」調借現款，至七十三年六月間，
「吳老師」持支票向乙○○催討時，始被查獲等情。惟上訴人於
第一審及原審分別否認有此犯行（訴緝字第二七０號卷第十四頁
；原審卷第二十頁反面、第七三頁反面）。且乙○○於第一審證
稱「（你認識吳老師）因為陳中和我才認識吳老師」、「（吳老
師與陳中和住多遠）隔壁巷而已」、「（有無說何時給的票）他
祇說陳中和在世的時候開給他的」、「（陳中和死掉的時候，你
有無參加告別式）有，吳老師也有去」、「（吳老師、陳中和、
你都很熟）是」（訴緝字第二二一號卷第七一、七二、七五頁）
；於原審證稱「（你向調查站說票由曾寶珠開的，何意思）最主
要是要逼迫曾寶珠出來。陳中和跟吳老師住在附近，如果他死掉
，吳老師不可能收票」等語（原審卷第五二頁反面）。苟均無誤
，「吳老師」既與陳中和相識並比鄰而居，且知悉陳中和死亡之
事。上訴人或曾寶珠持原判決附表所示以陳中和名義簽發之支票
調借現款，「吳老師」未予起疑而仍應允，能否謂與經驗法則無
違？原判決未為必要之說明，遽為不利上訴人之認定，亦有理由
不備之違法。以上或為上訴意旨所指摘，或屬本院得依職權調查
之事項，應認原判決有撤銷發回更審之原因。至原判決不另為免
訴諭知部分，本乎審判不可分原則，應併予發回，附此敘明。
據上論結，應依刑事訴訟法第三百九十七條、第四百零一條，判
決如主文。
中    華    民    國  九十五  年    九    月    八    日
                      最高法院刑事第十庭
                          審判長法官  洪  清  江
                                法官  石  木  欽
                                法官  李  伯  道
                                法官  林  勤  純
                                法官  陳  晴  教
      本件正本證明與原本無異
                                      書  記  官
中    華    民    國  九十五  年    九    月   十八   日
                                                      Ｅ


司法院資訊處製作；財團法人民間司法改革基金會備份。
